臺北高等行政法院判決
                                     100年度訴字第1040號
                                   100年8 月18日辯論終結
原      告　丘淑明
被      告　新北市政府稅捐稽徵處
代　表　人　許慈美（處長）住同上
訴訟代理人  李志宏
          　賈淑蕙
上列當事人間土地增值稅事件，原告不服新北市政府中華民國
100 年4 月22日北府訴決字第0991231551號訴願決定（案號：
000000000 號），提起行政訴訟，本院判決如下：
    主  文
原告之訴駁回。
訴訟費用由原告負擔。
　　事實及理由
一、事實概要：
    原告所有坐落改制前（下同）臺北縣中和市○○段224 地號
    土地（下稱系爭土地；持分：120 ∕10000 ），其地上建物
    門牌為「中和市○○路○○○ 巷1 弄24號」（下稱系爭建物）
    ，於民國（下同）99年1 月4 日，檢附訂約日期為99年1 月
    4 日之土地所有權買賣移轉契約書等文件向被告申辦系爭土
    地移轉現值申報，及依土地稅法第34條第5 項規定按自用住
    宅用地稅率核課土地增值稅，惟原告事後於99年1 月28日撤
    回該案件，並於同日檢附訂約日期為98年12月8 日之土地所
    有權買賣移轉契約書等文件，再次向被告為以上之申報，被
    告經受理申報後否准所請，並核定按一般用地稅率課徵土地
    增值稅新臺幣（下同）708,999 元。原告不服，申請復查，
    經被告以99年11月10日北稅法字第0990116935號復查決定駁
    回其復查之申請（下稱原處分），未獲變更，原告仍表不服
    ，提起訴願，亦遭決定駁回，遂向本院提起行政訴訟。
二、本件原告主張：
  (一)原告與吳鐘霖於98年12月8 日訂定買賣契約出售系爭土地上
    系爭建物。98年12月11日正值申報土地增值稅，而立法院三
    讀通過一生一屋第34條土地增值稅新修條例，原告認為南山
    路一屋第34條例，於98年12月11日至12月30日之間，原告數
    度與被告所屬中和分處及財政部土地增值稅科聯絡多次，並
    接受建議於99年1 月4 日，條例頒布後申請繳納（依照第34
    條例一生一屋）土地增值稅，且以99年1 月4 日為訂定契約
    日，在99年1 月4 日至99年1 月25日中，連續電詢或親自至
    被告所屬中和分處及總處，皆告知施行細則尚未公布及施行
    。在99年1 月25日電詢總處，回答：要駁回。因原告於97年
    12月16日購買新店新屋，1 年之內應為98年12月15日，原告
    只好撤回申請，改契約日為真正的契約日98年12月8 日，此
    時已為99年1 月28日。為何？
    1.被告所屬中和分處在接受（99年1 月4 日）土地增值率為
      一生一屋（10％）之申請後，遲至1 月25日才口頭告知要
      駁回。
　　2.立法院三讀通過之時，配套之細則未能一併公布，而分處
      、總處及財政部之建議，以致原告無法於98年12月15日之
      前申報，而導致被告判定無法適用一生一屋之條款，如果
      99年1 月4 日申報時，契約日填寫99年12月8 日（真正之
      契約日），則一切皆符合真實狀況，以及一生一屋34條之
      規定。
  (二)原告之土地未超過1.5 或3.5 公畝，出售時原告及配偶有另
    一座落新店之房屋，以契約訂定98年12月8 日往前推算未滿
    1 年（新店之房屋土地所有權狀日為97年12月16日），而此
    時原告無未成年子女，出售該土地已達22年，原告及配偶設
    籍超過20年，持有該自用住宅亦超過20年，出售前從無供營
    業或出租使用，原告為一標準換屋族，從無同時長期擁有自
    宅以外之房屋。
  (三)綜上所述，原處分及訴願決定均有違誤之處，為此，原告提
    起本件行政訴訟，並聲明求為判決：訴願決定及原處分均撤
    銷。被告應作成按自用住宅用地稅率核課土地增值稅之行政
    處分。訴訟費用由被告負擔。
三、被告則以：
  (一)按「本法所稱自用住宅用地，指土地所有權人或其配偶、直
    系親屬於該地辦竣戶籍登記，且無出租或供營業用之住宅用
    地。」、「土地所有權移轉或設定典權，其申報移轉現值之
    審核標準，依左列規定：…二、申報人逾訂定契約之日起30
    日始申報者，以受理申報機關收件日當期之公告土地現值為
    準。」、「土地所有權人出售其自用住宅用地者，都市土地
    面積未超過3 公畝部分或非都市土地面積未超過7 公畝部分
    ，其土地增值稅統就該部分之土地漲價總數額按10％徵收之
    ；超過3 公畝或7 公畝者，其超過部分之土地漲價總數額，
    依前條規定之稅率徵收之。…土地所有權人，依第1 項規定
    稅率繳納土地增值稅者，以1 次為限。土地所有權人適用前
    項規定後，再出售其自用住宅用地，符合下列各款規定者，
    不受前項1 次之限制：…一、出售都市土地面積未超過1.5
    公畝部分或非都市土地面積未超過3.5 公畝部分。二、出售
    時土地所有權人與其配偶及未成年子女，無該自用住宅以外
    之房屋。三、出售前持有該土地6 年以上。四、土地所有權
    人或其配偶、未成年子女於土地出售前，在該地設有戶籍且
    持有該自用住宅連續滿6 年。五、出售前5 年內，無供營業
    使用或出租。」為土地稅法第9 條、第30條第1 項第2 款及
    第34條第1 項、第4 項、第5 項所明定。
  (二)次按「主旨：補充規定土地稅法第34條第2 項所稱『出售前
    1 年內』之認定標準，出售土地於訂定契約之日起30日內申
    報移轉現值者，以訂約日往前推算；逾30日始申報移轉現值
    者，以申報日往前推算之1 年期間為準。」、「一、土地稅
    法第30條第1 項第1 款、第2 款所稱『訂定契約之日起30日
    』及契稅條例第16條第1 項所稱『契約成立之日起30日』，
    案准法務部97年4 月24日法律決字第0970008037號函略以：
    核屬行政程序法第48條第2 項但書所定『但法律規定即日起
    算者，不在此限』之情形，自應計入『訂定契約之日』及『
    契約成立之日』。」、「一、土地所有權人先購買自用住宅
    用地後，自完成移轉登記之日起1 年內，出售原有自用住宅
    用地者，亦符合土地稅法第34條第5 項第2 款之規定。」為
    財政部77年12月14日台財稅第770428076 號函、97年5 月15
    日台財稅字第09704526040 號函及99年4 月6 日台財稅字第
    09904507190 號函所明釋。又財政部賦稅署99年2 月11日台
    稅中二字第0990470890號函檢送「土地增值稅稽徵作業手冊
    －自用住宅用地（一生一屋）課稅案件」會議紀錄決議自用
    住宅用地一生一屋課稅案件稽徵作業手冊記載略以：「（二
    ）出售時無該自用住宅以外房屋之規定：1.「出售時」之時
    點認定：（1 ）土地所有權人於訂定契約之日起30日內申報
    現值者，以訂約日為準。（2 ）土地所有權人逾訂定契約之
    日起30日內始申報現值者，以受理申報機關收件日為準。」
    先予敘明。
  (三)本案原告原於99年1 月4 日訂約出售系爭土地，且於同年月
    日向被告申辦土地移轉現值申報，及申請依土地稅法第34條
    第5 項規定按自用住宅用地稅率核課土地增值稅，經審查發
    現原告於出售系爭土地時，仍同時持有本件系爭建物以外之
    房屋，核與土地稅法第34條第5 項第2 款規定不符，旋原告
    與訴外人吳鐘霖解除系爭土地之買賣契約，並於99年1 月28
    日撤銷系爭土地之現值申報，同日再次檢附98年12月8 日訂
    約之土地所有權買賣移轉契約書向被告申辦系爭土地之移轉
    現值申報，並申請依土地稅法第34條第5 項規定按自用住宅
    用地稅率核課土地增值稅，案經審認原告申報時已逾訂定契
    約之日起30日期限，依土地稅法第30條第1 項第1 款、財政
    部77年12月14日台財稅第770428076 號函、97年5 月15日台
    財稅字第09704526040 號函釋及財政部賦稅署99年2 月11日
    台稅中二字第0990470890號函檢送「土地增值稅稽徵作業手
    冊－自用住宅用地（一生一屋）課稅案件」會議紀錄規定，
    本件應以受理申報機關收件日（即99年1 月28日）作為申報
    移轉現值之審核標準及出售日之認定。從而原告於99年1 月
    28日出售系爭土地時，除所有系爭建物外，尚持有超過1 年
    坐落新北市○○區○○路○○巷45號2 樓之房屋，核與土地稅
    法第34條第5 項第2 款規定不符，被告遂以99年3 月4 日北
    稅中四字第0990008632號函否准所請，並按一般用地稅率核
    定土地增值稅708,999 元，揆諸首揭法令，並無不合。
  (四)原告主張出售系爭土地時渠原告及配偶另有坐落新店之房屋
    ，以系爭土地之契約訂定日98年12月8 日往前推算未滿1 年
    （新店之房屋土地所有權狀日為97年12月16日）一節，查原
    告於97年12月16日先登記取得系爭外坐○○○區○○段○○
    ○○段120-13、181 地號及同段小粗小段149-4 地號等3 筆
    土地（其地上建物門牌為新店市○○路○○巷45號2 樓）後，
    雖於98年12月8 日1 年內訂約出售系爭土地，遲至99年1 月
    28日（已逾訂約日30日）始向被告申報現值，是其出售時點
    之認定依前接財政部函釋規定應以被告受理申報日為準，核
    無土地稅法第34條第5 項第2 款及財政部99年4 月6 日台財
    稅字第09904507190 號函釋規定之適用，此有全國財產稅總
    歸戶財產查詢清單、系爭土地98年12月8 日土地所有權買賣
    移轉契約書、99年1 月28日土地增值稅（土地現值）申報書
    等影本及土地建物查詢資料等附卷可稽，是縱使原告主張渠
    及配偶設有戶籍超過20年云云，尚無可據此訴請依土地稅法
    第34條第5 項規定按自用住宅用地稅率課徵土地增值稅，是
    原告主張，核無足採。
  (五)至原告主張申報日之所以為99年1 月28日，實因立法院三讀
    通過之時，配套之施行細則未能一併公佈，而因被告所屬分
    處、總處及財政部之建議，以致其無法於98年12月15日前申
    報，如果99年1 月4 日申報時，契約日填寫98年12月8 日（
    真正之約定日），則這一切皆符合真實狀況，以及一生一屋
    之規定一節。惟查本件係肇因於原告出賣系爭土地時，適逢
    立法院於98年12月修正土地稅法第34條之規定，於程序上於
    99年1 月4 日申報現值移轉，復於99年1 月28日撤回，而於
    同日再次申報，並於2 次申報時分別檢附買賣日期為99年1
    月4 日及98年12月8 日之土地所有權買賣移轉契約書，此均
    有相關資料附卷可稽，雖最終之結果原告未能按相關規定享
    受自用住宅用地優惠稅率，惟原告尚不得以假設的歷史過程
    ，推論可能享受自用住宅用地優惠稅率之結果，而否定原處
    分之合法性，是原核定就本案事實之認定並無違誤，於法律
    適用上，就本案事實涵攝於相關法規構成要件時亦無違誤，
    是原告主張，核無可採。
  (六)綜上論述，原處分及訴願決定並無違誤等語，資為抗辯。並
    聲明求為判決駁回原告之訴、訴訟費用由原告負擔。
四、上開事實概要欄所述之事實，除後列之爭點事項外，其餘為
    兩造所不爭執，並有原處分書、被告土地增值稅繳款書、被
    告所屬中和分處99年3 月4 日北稅中四字第0990008632號函
    、房地產買賣契約書、原告99年1 月4 日、28日土地增值稅
    （土地現值）申報書、98年12月8 日、99年1 月4 日土地所
    有權買賣移轉契約書、被告所屬中和分處99年1 月29日北稅
    中四字第0990004087號函、原告99年1 月13日、27日土地所
    有權人一生一屋申明書、1 月4 日土地所有權人無租賃情形
    申明書、被告適用自用住宅用地稅率查詢案件回覆通知書、
    全國財產稅總歸戶財產查詢清單、土地建物查詢資料（臺北
    縣新店市○○段○○○○段120-13、181 地號及同段小粗小
    段149-4 地號）、被告自用住宅用地地上建物使用情形查復
    表、非自住房屋租賃查核- 租賃所得資料查詢、建物登記第
    二類謄本（部分）（中和市○○段402 建號）、土地建物查
    詢資料（系爭土地）、原告戶口名簿、建物所有權狀（系爭
    建物）、土地所有權狀（系爭土地）、建物登記第二類謄本
    （建號全部）（新店市○○段○○○○段36788 建號）、土
    地登記第二類謄本（部分）（新店市○○段○○○○段149-
    4 地號）、地價稅主檔查詢、遷徙記錄查詢、戶政連線戶籍
    資料、戶政連線除戶資料、被告99年1 月25日北稅土字第09
    90004945號函、原告99年1 月12日聲請書、土地增值稅已否
    享受自用住宅用地優惠稅率查詢、土地建物查詢資料（臺北
    縣新店市○○段○○○○段36788 建號）等件分別附原處分
    卷、訴願卷及本院卷可稽，為可確認之事實。
五、歸納兩造上述之主張，本件爭執之重點在於：被告以原告於
    99年1 月28日出售系爭土地時，除所有系爭建物外，尚持有
    超過1 年坐落新北市○○區○○路○○巷45號2 樓之房屋，核
    與土地稅法第34條第5 項第2 款規定不符，否准所請，並按
    一般用地稅率核定土地增值稅708,999 元，是否適法? 本院
    判斷如下：
  (一)按土地稅法第9 條規定：「本法所稱自用住宅用地，指土地
    所有權人或其配偶、直系親屬於該地辦竣戶籍登記，且無出
    租或供營業用之住宅用地。」、第30條第1 項第2 款規定：
    「土地所有權移轉或設定典權，其申報移轉現值之審核標準
    ，依左列規定：…二、申報人逾訂定契約之日起30日始申報
    者，以受理申報機關收件日當期之公告土地現值為準。」、
    第34條第1 項、第4 項、第5 項規定：「土地所有權人出售
    其自用住宅用地者，都市土地面積未超過3 公畝部分或非都
    市土地面積未超過7 公畝部分，其土地增值稅統就該部分之
    土地漲價總數額按10％徵收之；超過3 公畝或7 公畝者，其
    超過部分之土地漲價總數額，依前條規定之稅率徵收之（第
    1 項）。…土地所有權人，依第1 項規定稅率繳納土地增值
    稅者，以1 次為限（第4 項）。土地所有權人適用前項規定
    後，再出售其自用住宅用地，符合下列各款規定者，不受前
    項1 次之限制：一、出售都市土地面積未超過1.5 公畝部分
    或非都市土地面積未超過3.5 公畝部分。二、出售時土地所
    有權人與其配偶及未成年子女，無該自用住宅以外之房屋。
    三、出售前持有該土地6 年以上。四、土地所有權人或其配
    偶、未成年子女於土地出售前，在該地設有戶籍且持有該自
    用住宅連續滿6 年。五、出售前5 年內，無供營業使用或出
    租（第5 項）。」。
  (二)次按財政部77年12月14日台財稅字第770428076 號函釋：「
    主旨：補充規定土地稅法第34條第2 項所稱『出售前1 年內
    』之認定標準，出售土地於訂定契約之日起30日內申報移轉
    現值者，以訂約日往前推算；逾30日始申報移轉現值者，以
    申報日往前推算之1 年期間為準。…」、財政部97年5 月15
    日台財稅字第09704526040 號函釋示：「一、土地稅法第30
    條第1 項第1 款、第2 款所稱『訂定契約之日起30日』及契
    稅條例第16條第1 項所稱『契約成立之日起30日』，案准法
    務部97年4 月24日法律決字第0970008037號函略以：核屬行
    政程序法第48條第2 項但書所定『但法律規定即日起算者，
    不在此限』之情形，自應計入『訂定契約之日』及『契約成
    立之日』。…」、財政部99年4 月6 日台財稅字第09904507
    190 號函釋示：「一、土地所有權人先購買自用住宅用地後
    ，自完成移轉登記之日起1 年內，出售原有自用住宅用地者
    ，亦符合土地稅法第34條第5 項第2 款之規定。…」、財政
    部賦稅署99年2 月11日台稅中二字第0990470890號函檢送「
    土地增值稅稽徵作業手冊－自用住宅用地（一生一屋）課稅
    案件」會議紀錄決議自用住宅用地一生一屋課稅案件稽徵作
    業手冊記載略以：「…（二）出售時無該自用住宅以外房屋
    之規定：1.「出售時」之時點認定：（1 ）土地所有權人於
    訂定契約之日起30日內申報現值者，以訂約日為準。（2 ）
    土地所有權人逾訂定契約之日起30日內始申報現值者，以受
    理申報機關收件日為準。…」。核上揭財政部函釋與法律規
    定意旨，尚無違背，被告辦理相關案件，自得援用之。
  (三)經查，原告於99年1 月4 日檢附訂約日期為99年1 月4 日之
    土地所有權買賣移轉契約書就系爭土地向被告申辦土地移轉
    現值申報( 見原處分卷第6 、47頁) ，及依土地稅法第34條
    第5 項規定按自用住宅用地稅率核課土地增值稅( 見原處分
    卷第40頁) ，惟原告事後於99年1 月28日撤回該案件( 見原
    處分卷第54頁及本院卷第54頁) ，並於同日檢附訂約日期為
    98年12月8 日之土地所有權買賣移轉契約書等文件再次向被
    告為以上之申報( 見原處分卷第56、111 頁) ，及依土地稅
    法第34條第5 項規定按自用住宅用地稅率核課土地增值稅，
    此有原告99年1 月4 日、99年1 月28日土地增值稅（土地現
    值）申報書及被告99年1 月29日北稅中四字第0990004087號
    函附卷可稽，並為兩造所不爭，堪以憑認。可知，本件買賣
    契約係於98年12月8 日簽定，原告係於99年1 月28日申辦土
    地移轉現值申報及依土地稅法第34條第5 項規定按自用住宅
    用地稅率核課土地增值稅。
  (四)次查，關於土地稅法第34條第5 項第2 款所定「出售時」時
    點之認定，依前揭財政部97年5 月15日台財稅字第09704526
    040 號函釋意旨，應以訂定契約之日（即98年12月8 日）起
    算。本件買賣契約係於98年12月8 日簽定，原告係於99年1
    月28日申報，原告既於逾訂定契約日後30日之99年1 月28日
    始為申報，依前揭土地稅法第30條第1 項第2 款及財政部77
    年12月14日台財稅字第770428076 號函釋示之意旨及財政部
    賦稅署99年2 月11日台稅中二字第0990470890號函檢送「土
    地增值稅稽徵作業手冊－自用住宅用地（一生一屋）課稅案
    件」會議紀錄決議自用住宅用地一生一屋課稅案件稽徵作業
    手冊記載，自應以被告受理申報日即99年1 月28日為認定有
    無擁有自用住宅以外房屋之時點。而原告係於97年12月16日
    ，購買坐落新店市○○路○○巷45號2 樓之房屋，有土地建物
    查詢資料在卷可稽( 見原處分卷第10頁) ，則原告於99年1
    月28日為本件申報時，同時擁有坐落新店市○○路○○巷45號
    2 樓之房屋( 見原處分卷第10頁) ，且距該屋97年12月16日
    之購買日已逾1 年，自無由依前揭土地稅法第34條第5 項第
    2 款規定，按自用住宅用地稅率核課土地增值稅，從而，被
    告否准所請，並核定按一般用地稅率課徵土地增值稅708,99
    9 元，於法尚無不合。
  (五)原告雖主張申報日之所以為99年1 月28日，實因立法院三讀
    通過之時，配套之施行細則未能一併公佈，而因分處、總處
    及財政部之建議，以致其無法於98年12月15日前申報…，如
    果99年1 月4 日申報時，契約日填寫99年12月8 日（真正之
    約定日），則這一切皆符合真實狀況，以及一生一屋34條之
    規定等語。惟查，原告於78年7 月25日訂約出售訴外土地(
    中和市○○○段外南勢角小段192-17地號土地) 時已享受自
    用住宅用地優惠稅率，而原告出賣系爭土地時，適逢立法院
    於98年12月修正土地稅法第34條之規定，原告為能再次享受
    優惠稅率而於程序上於99年1 月4 日申報現值移轉，復於99
    年1 月28日撤回，再於同日再次申報，並於2 次申報時分別
    檢附買賣日期為99年1 月4 日及98年12月8 日之土地所有權
    買賣移轉契約書，已如前述。查本件買賣契約係於98年12月
    8 日簽定，原告係於99年1 月28日申辦土地移轉現值申報及
    依土地稅法第34條第5 項規定按自用住宅用地稅率核課土地
    增值稅，原告於99年1 月28日出售系爭土地時，除所有系爭
    建物外，尚持有超過1 年坐落新北市○○區○○路○○巷45號
    2 樓之房屋，核與土地稅法第34條第5 項第2 款規定不符，
    雖最終之結果原告未能按相關規定享受自用住宅用地優惠稅
    率，惟原告尚不得以假設的歷史過程，推論可能享受自用住
    宅用地優惠稅率之結果，而否定原處分之合法性，是原處分
    否准原告之申請，並無違誤，原告此部分之主張，尚非可採
    。
六、綜上，原告所訴各節，均非可採，原處分認事用法核無違誤
    ，訴願決定遞予維持，亦無不合，原告徒執前詞，訴請撤銷
    原處分及訴願決定，並求為判決被告應作成按自用住宅用地
    稅率核課土地增值稅之行政處分。為無理由，應予駁回。
七、本件事證已臻明確，兩造其餘主張陳述，於判決結果不生影
    響，無庸一一論列，併予敘明。
據上論結，本件原告之訴為無理由，爰依行政訴訟法第98條第1
項前段，判決如主文。
中　　華　　民　　國　 100　　年     9    月　  1   日
                      臺北高等行政法院第七庭
                                審判長法  官  畢乃俊
                                      法  官  陳心弘
                                      法  官　林惠瑜
上為正本係照原本作成。
如不服本判決，應於送達後20日內，向本院提出上訴狀並表明上
訴理由，如於本判決宣示後送達前提起上訴者，應於判決送達後
20日內補提上訴理由書（須按他造人數附繕本）。
中　　華　　民　　國　 100　　年　   9    月　  1   日
                                      書記官  劉道文